最高法院民事判決　　　　　　　　　　　　　　　八十六年度台上字第一三八三號
　　上　訴　人　乙○○
　　　　　　　　甲○○
　　　　　　　　陳洸海
　　被 上訴 人　丙　○
右當事人間請求履行契約事件，上訴人對於中華民國八十四年十二月十二日台灣高等
法院第二審判決（八十四年度上字第七三號），提起上訴，本院判決如左：
    主  文
原判決廢棄，發回台灣高等法院。
    理  由
本件上訴人主張：伊之被繼承人陳廷居提供其所有之土地，於民國七十八年四月二日
與被上訴人訂立合建契約，合建範圍為台北縣汐止鎮○○段橫科小段七○二－一、三
九號等土地九筆（嗣合併為同小段三九號土地），約定伊分得坐落同小段三九號土地
上建物中建號二七一一號、門牌同鎮○○路六七巷一六弄一四號地面層房屋（上訴人
乙○○），建號二七一二號、門牌同號二樓房屋（上訴人甲○○），建號二七一三號
、門牌同號三樓房屋（上訴人陳洸海）（下稱系爭房屋），及同建物地下室停車場、
建號二七二五號、面積六九○‧八七平方公尺、所有權應有部分（下稱應有部分）各
一萬分之一七○（見第一審卷四八頁建築改良物登記簿謄本，第一審判決誤載為一萬
分之一七一）、八二汐建字第四五四七號（乙○○）、八二汐建字第四五四八號（即
原判決附圖所示Ｈ部分，甲○○）、八二汐建字第四五四九號（陳洸海）所有權狀所
示之停車位（下稱系爭停車位）。合建之房屋已於八十二年三月十日興建完成，被上
訴人於同年五月六日將系爭房屋及停車位所有權分別登記為伊名義，惟迄未將系爭房
屋及Ｈ部分停車位點交伊管業，亦未交付系爭房屋及停車位之所有權狀，伊先後於八
十三年一月四日、同月二十日通知被上訴人辦理交屋手續，未獲置理。又伊應分得未
滿一戶房屋之餘坪一六‧五坪及土地應有部分，以每坪新台幣（下同）十九萬二千元
，總價三百十六萬八千元出售與被上訴人，被上訴人應付尾款六十萬元，雖已簽發以
台灣省合作金庫古亭支庫為付款人、面額六十萬元、發票日八十一年九月三十日之支
票交付，惟該支票指定受款人陳廷居已死亡，致未能兌現，伊依買賣之法律關係，請
求上訴人給付上開尾款。再依分屋確認書第四條約定，伊應依比例負擔八十年三月十
九日以前之土地增值稅計九十九萬一千六百六十七元，已自伊出售上開房地價金中扣
除預存被上訴人處保管，嗣因陳廷居死亡，由伊繼承後繳納遺產稅，而免繳納土地增
值稅，伊自得依寄託之法律關係，請求被上訴人返還上開錢款等情，求為命被上訴人
給付伊一百五十九萬一千六百六十七元及其法定遲延利息，並將系爭房屋連同所有權
狀暨系爭停車位所有權狀分別交付伊，將Ｈ部分停車位交付甲○○之判決。
被上訴人則以：本件合建之建物於八十一年六月十八日完成六樓頂板灌漿，依合建契
約書第五條第五項Ｂ款約定，上訴人應將伊應分得之土地，即上開合併後三九號土地
（下稱三九號土地）應有部分乙○○一萬分之二八九、甲○○、陳洸湖各一萬分之二
八八，辦理移轉登記予伊。而依合建契約書第三條第二項、第五條第三項約定，交付
上訴人分得之房屋，係於合建建物領取使用執照後為之，且在土地所有權移轉前，上
訴人不得請求交付房屋，又點交房屋時，上訴人應將所收保證金九十萬元返還伊，伊
提出同時履行之抗辯。又上開價金尾款六十萬元及代收繳納土地增值稅款九十九萬一
千六百六十七元，伊同意返還上訴人，惟應與上訴人上開返還保證金債務互相抵銷，
並先抵銷價金尾款六十萬元，餘額再抵銷代收土地增值稅款等語，資為抗辯。
原審以：上訴人主張之前揭事實，固據其提出合建契約書、補充協議書、分屋確認書
、稅費計算書、支票為證。惟依合建契約書第三條第二項、第五條第三項及第五項Ｂ
款之約定，上訴人有先為移轉上開土地應有部分之義務，且於被上訴人交付系爭房屋
及停車位暨其所有權狀之同時，返還保證金九十萬元。本件合建建物之建造執照核准
日期為八十年七月十六日，開工日期為八十年九月十六日，取得使用執照日期為八十
二年三月十日，均未逾合建契約書第六條第五款、補充協議書第三條約定之期限。被
上訴人並未逾期完工，不負遲延違約責任，上訴人主張沒收保證金九十萬元，核無可
取。第一審因上訴人依合建、買賣、寄託之法律關係，為本件請求；被上訴人提出上
訴人負有先移轉合建契約基地之應有部分及返還保證金之同時履行及抵銷之抗辯，均
屬可採，而判決如其主文第一項所示，並駁回抵銷後上訴人其餘之請求（按係並駁回
已抵銷部分上訴人之請求之誤），經核於法並無違誤。上訴論旨，指摘原判決不當，
求予廢棄改判，為無理由等詞，為其判斷之基礎。
按民事訴訟法第一百九十九條第二項規定，審判長應向當事人發問或曉諭，令其陳述
事實、聲明證據或為其他必要之聲明及陳述，其所聲明或陳述有不明瞭或不完足者，
應令其明或補充之。此為審判長因定訴訟關係之闡明權，同時並為其義務，故審判
長對於訴訟關係未盡此項必要之處置，違背闡明之義務者，其訴訟程序即有重大瑕疵
，而基此所為之判決，亦屬違背法令。查本件第一審係判決，上訴人於將其所有三九
號土地應有部分乙○○一萬分之二八九、甲○○、陳洸海各一萬分之二八八，移轉登
記予被上訴人之同時，被上訴人應給付上訴人六十九萬一千六百六十七元及其法定遲
延利息，並將系爭房屋連同所有權狀暨系爭停車位所有權狀分別交付上訴人，將Ｈ部
分停車位交付甲○○，而駁回上訴人其餘之訴。上訴人提起第二審上訴，其上訴聲明
為一原判決不利於上訴人部分廢棄。二被上訴人應給付上訴人一百五十九萬一千六百
六十七元及其法定遲延利息。三被上訴人應將系爭房屋連同所有權狀暨系爭停車位所
有權狀分別交付上訴人，並將Ｈ部分停車位交付甲○○（見原審卷二六頁背面、二七
頁正面、一四三頁正面、一五○頁背面）。則上訴人對於第一審判決應如何廢棄或變
更之聲明即不完足，是否對第一審判決其勝訴部分亦聲明不服，有欠明瞭。原審審判
長未予闡明，令上訴人明或補充之，乃逕以第一審判決並無違誤，上訴論旨，指摘
該判決不當，求予廢棄改判，為無理由，遽予判決，即有未合。次按所謂同時履行之
抗辯，乃係基於雙務契約而發生，倘雙方之債務，非本於同一之雙務契約而發生，縱
令雙方債務在事實上有密切之關係，或雙方之債務雖因同一之雙務契約而發生，然其
一方之給付，與他方之給付，並非立於互為對待給付之關係者，均不能發生同時履行
之抗辯。則被上訴人給付上訴人六十九萬一千六百六十七元及其利息之債務，與上訴
人移轉前述三九號土地應有部分予被上訴人之債務，是否本於同一之雙務契約而發生
﹖上開給付是否立於互為對待給付之關係﹖原審悉未調查審認，遽認被上訴人提出同
時履行之抗辯為可採，殊嫌率斷。末查上訴人一再主張，被上訴人於八十年八月八日
開工，施工一個多月後，於同年九月十六日始向建築主管機關辦理開工登記，施工期
間未留防火巷，違法超挖，未做好保固工程，造成民房龜裂，於同年十月十日遭縣政
府勒令停工，足證在其前之一、二個月業已開工云云，並提出剪報為證（見第一審卷
一七二頁正面、一七四頁、原審卷三一頁背面、四八頁、四九頁背面）。此與判斷被
上訴人是否逾期完工及違約，所關頗切，亦有進一步調查說明之必要。上訴論旨，指
摘原判決不當，聲明廢棄，非無理由。
據上論結，本件上訴為有理由。依民事訴訟法第四百七十七條第一項、第四百七十八
條第一項，判決如主文。
中      華      民      國    八十六    年      四      月      三十    日
                              最高法院民事第二庭
                                  審判長法官  曾  桂  香
                                        法官  劉  延  村
                                        法官  徐  璧  湖
                                        法官  劉  福  聲
                                        法官  袁  再  興
      右正本證明與原本無異
                                              書  記  官
中      華      民      國    八十六    年      五      月     十五     日
